【裁判字號】    98,上訴,1342
【裁判日期】    980818
【裁判案由】    違反毒品危害防制條例
【裁判全文】
臺灣高等法院臺中分院刑事判決        98年度上訴字第1342號
上  訴  人
即  被  告  乙○○
                      號
選任辯護人  黃紫芝律師
上列上訴人因違反毒品危害防制條例案件，不服臺灣臺中地方法
院98年度訴字第238號中華民國98年4月8日第一審判決（起訴案
號：臺灣臺中地方法院檢察署97年度偵字第28053號），提起上
訴，本院判決如下：
    主  文
原判決撤銷。
乙○○共同販賣第一級毒品，累犯，處有期徒刑拾伍年壹月，扣
案之第一級毒品海洛因壹包（驗餘淨重零點零玖壹公克，及內含
第一級毒品海洛因之包裝袋壹只）沒收銷燬之，扣案之易利信（
SonyEricsson）廠牌手機壹支（含門號0000000000號SIM卡壹張
）沒收，扣案共同販賣所得之現金新台幣壹仟元，與綽號「小林
仔」之不詳成年男子連帶沒收。
    犯罪事實
一、乙○○於民國97年間，因持有毒品案件，經臺灣臺中地方法
    院97年度易字第1101號判處有期徒刑7月、4月，定應執行有
    期徒刑10月確定，甫於97年11月3日因縮短刑期執行完畢（
    翌日出監），詎不知悛悔，因出監後未有穩定之工作，乃於
    97年11月28日8時27分許，以其所有之易利信（SonyEricsso
    n）廠牌手機（內置其所有之行動電話門號0000000000號SIM
    卡），撥打前於95年間一同在臺灣臺中監獄臺中分監執行而
    認識之丙○○所使用之門號0000000000號行動電話，詢問是
    否有工作機會，通話中丙○○透露其毒癮發作，有意購買第
    一級毒品海洛因解癮，嗣丙○○又陸續於同日9時23分、10
    時3分、12時11分許撥打乙○○之上開行動電話洽購毒品海
    洛因，乙○○因缺錢花用，認有利可圖，然因身上並無海洛
    因，遂前往臺中縣豐原市○○路39巷3號「泰和電子遊藝場
    」，找綽號「小林仔」之成年男子（真實姓名年籍均不詳）
    商議。乙○○明知海洛因為毒品危害防制條例第2條第2項第
    1款所列之第一級毒品（惟非屬藥事法第22條第1項第1款之
    禁藥），不得販賣，竟與綽號「小林仔」之不詳成年男子，
    共同基於意圖營利而販賣第一級毒品海洛因之犯意聯絡，由
    綽號「小林仔」之不詳成年男子提供新台幣（下同）1,000
    元之第一級毒品海洛因1包（驗餘淨重0.091公克，及內含第
    一級毒品海洛因殘渣之包裝袋1只），由乙○○負責將海洛
    因交付丙○○，而價金1000元則由乙○○先行墊付以防侵吞
    ，待乙○○向丙○○收取交回「小林仔」後，再由「小林仔
    」交付200元報酬予乙○○。乙○○旋於同日13時23分許，
    以其上開行動電話聯絡丙○○，要求當時已搭乘火車欲北上
    苗栗之丙○○在豐原火車站下車交易，丙○○即於同日13時
    33 分許撥打乙○○前開行動電話告知已抵達。雙方於同日
    14時許前不久，在豐原火車站前廣場碰面，乙○○乃將上開
    第一級毒品海洛因1包交付丙○○，丙○○則交付現金1,000
    元予乙○○。渠等甫完成交易時，適有臺中縣警察局豐原分
    局頂街派出所警員李上元、厲復祥、丁文通等人，因欲參加
    柔道集訓而著便服路過該處見到上情，李上元、厲復祥乃上
    前追捕丙○○，並扣得丙○○甫購得而隨手丟擲在路旁草叢
    之第一級毒品海洛因1包（驗餘淨重0.091公克，及內含第一
    級毒品海洛因殘渣之包裝袋1只），丁文通則因乙○○當時
    騎腳踏車而追趕不及，待返回派出所騎機車追趕後，始逮捕
    騎腳踏車逃逸之乙○○，並扣得上開共同販賣毒品所得之現
    金1, 000元，及乙○○所有且供聯繫販賣毒品海洛因所用之
    易利信（Sony Ericsson）廠牌手機1支（含內置之門號
    00000000 00號SIM卡1張）。
二、案經臺中縣警察局豐原分局報請臺灣臺中地方法院檢察官偵
    查起訴。
    理  由
壹、證據能力之說明：
一、上訴人即被告（下稱被告）乙○○尚未製作正式警詢筆錄前
    ，於97年11月28日14時30分許，由臺中縣警察局豐原分局頂
    街派出所警員李上元先行詢問時所為之供述：
(一)、該部分供述之性質及判斷證據能力有無之依據：
  1.按認定犯罪事實所憑之證據，可依其物理性質及既存狀態區
    分為「供述證據」及「非供述證據」，前者如被告之自白、
    證人之證述等，後者如書證（如偽造之文書）、物證（殺人
    之兇刀）等。而刑事訴訟法關於規範刑事偵查人員蒐取上開
    證據之程序、審判機關調查證據之方法及相關證據能力之有
    無，亦依證據性質之不同而異其規定。又訊問被告（詢問犯
    罪嫌疑人），自應遵守刑事訴訟法第94條以下之相關規定，
    而訊（詢）問所得之被告（犯罪嫌疑人）自白或對己不利供
    述證據能力之有無，則應依同法第156條、第158條以下之相
    關規定判斷認定之。再刑事訴訟法第41條（第43條之1第1項
    準用之）所規定訊（詢）問所製作之筆錄，係將供述證據之
    內容形諸書面（或謂藉由筆錄之記載還原呈現供述之情節）
    ，惟法院認定犯罪事實所憑者，仍係該「供述證據」本身，
    而非該筆錄之書面（此觀同法第100條之1第2項規定「筆錄
    內所載被告陳述與錄音、錄影內容不符者，除有急迫情況且
    經記明筆錄者，不符之部分不得作為證據」自明），是判斷
    該項供述證據之證據能力，自應依刑事訴訟法第156條、第
    158 條以下等相關規定加以審酌。至刑事訴訟法第39條以下
    關於筆錄製作之規定，要屬證據取得後文書製作法定程式之
    遵守，無關乎刑事訴訟法第158條之4所指證據取得過程（適
    法性）之認定（最高法院97年度台上字第96號判決要旨參照
    ）。復按訊問被告，應全程連續錄音；必要時，並應全程連
    續錄影。但有急迫情況且經記明筆錄者，不在此限；筆錄內
    所載之被告陳述與錄音或錄影之內容不符者，除有前項但書
    情形外，其不符之部分，不得作為證據，且前開規定於司法
    警察（官）詢問犯罪嫌疑人時準用之，刑事訴訟法第100條
    之1第1項、第2項、第100條之2分別定有明文。
  2.查本件被告於97年11月28日16時21分正式之警詢筆錄前，警
    員李上元於同日14時30分許已就相關案情先詢問被告，並加
    以錄音乙情，業據證人李上元於原審審理中證稱：本案查獲
    後，因丙○○表示扣案毒品海洛因係被告所販賣，然被告不
    承認，故先為該事項之詢問，並予以錄音等語（見原審卷第
    117頁反面），並有臺中縣警察局豐原分局98年2月4日中縣
    警偵字第0980016199號函補正該部分詢問內容之譯文1份附
    卷（見原審卷57至59頁）可參，復經原審受命法官當庭勘驗
    該錄音光碟結果，員警與被告間之問答過程確與譯文內容相
    符（見原審卷第38頁），是被告此部分供述之內容，雖因未
    當場製成筆錄而有文書製作程序之瑕疵，然此與證據能力之
    取捨無關，且既經全程錄音（除權利告知事項部分，詳下述
    ），自不失為被告於司法警察詢問時之供述，關於此部分之
    自白或不利於己供述之證據能力，自得依刑事訴訟法第156
    條、第158條以下等相關規定加以審酌，先予敘明。
(二)、原審之辯護人辯護意旨雖認員警於詢問被告前未踐行權利告
    知程序，依刑事訴訟法第100條之1、158條之2等規定，被告
    此部分供述應無證據能力等語（見原審卷第95頁）。然查：
  1.按刑事訴訟法第100條之1關於訊問被告（詢問犯罪嫌疑人）
    應全程連續錄音，必要時應錄影之規定，考其立法目的，在
    於建立詢問筆錄之公信力，並擔保詢問程式之合法正當；亦
    即在於擔保犯罪嫌疑人對於詢問之陳述，係出於自由意思（
    任意性）及筆錄所載內容與其陳述相符（真實性）。但如犯
    罪嫌疑人之陳述係屬自白，同法第156條第1項已特別規定「
    被告之自白，非出於強暴、脅迫、利誘、詐欺、違法羈押或
    其他不正之方法，且與事實相符者，得為證據。」則被告在
    警詢之自白如係出於自由意思而非不正之方法，且其自白之
    陳述與事實相符，縱令司法警察（官）對其詢問時未全程連
    續錄音或錄影，致詢問程式不無瑕疵，仍難謂其於警詢自白
    之筆錄無證據能力（最高法院98年度台上字第812號判決意
    旨參照）。又所謂筆錄記載應與錄音內容相符，當指被告之
    陳述內容而言，至員警有無踐行刑事訴訟法第95條之權利告
    知程序乙節，法無明文需專以錄音內容為其證明方法，況依
    刑事訴訟法第158條之2規定，司法警察於詢問時雖違反第95
    條第2款、第3款規定，經證明其違背非出於惡意，且該自白
    或陳述係出於自由意志者，所取得被告或犯罪嫌疑人之自白
    及其他不利之陳述，仍得作為證據，揆諸前揭說明，復參酌
    舉重明輕之法理，倘員警於詢問前已踐行權利告知程序（然
    未及時予以錄音），詢問時亦全程連續錄音，而被告之供述
    符合任意性、真實性之要件，且該未及錄音之疏誤非出於員
    警之故意所致者，尚不得徒憑此程序瑕疵，遽認其詢問所得
    之供述無證據能力。復依刑事訴訟法關於訊（詢）問被告（
    犯罪嫌疑人前應為權利事項告知之規範目的，係鑑於國家與
    被告〔犯罪嫌疑人〕於相關訴訟程序上之立足點不對等，乃
    透過課予國家機關告知義務之方式，以確保不知法律之被告
    〔犯罪嫌疑人〕知悉並可得行使其訴訟法上應有之權利（學
    說上所謂之「訴訟上照料義務」）。基此，踐行該權利事項
    告知程序之時機，自應以程序階段及訊問（詢問）主體作為
    指標，是倘於各程序階段首次詢問被告或密接於詢問被告前
    之時點，已踐行告知義務，而可期待被告已知曉權利事項，
    嗣由相同主體再次訊（詢）問被告（犯罪嫌疑人），因其權
    利與外在程序處境並未產生變化，當可期待被告因先前之告
    知程序已知曉權利事項，自無庸重複為告知程序，其理亦明
    。
  2.查證人李上元於原審具結證稱：被告係由同事丁文通逮捕後
    通報派出所，再由伊與同事厲復祥駕駛警車將被告載回派出
    所，解送被告抵達派出所後，伊已親自對被告為權利事項之
    告知，且伊認為詢問被告時（即14時30分許），權利告知之
    效力應仍存在，並非故意未予錄音等語明確（見原審卷第87
    頁反面、117頁反面）。至卷附之權利事項告知書何以係由
    警員戊○○蓋章乙節（見警卷第8頁），則據證人戊○○於
    原審證稱：當初製作書面卷證時，因認該文書係書面證明文
    件，而疏未由實際踐行權利事項告知之同事蓋章等語在卷（
    見原審卷第118頁反面）；證人李上元亦證稱：伊平時於逮
    捕犯罪嫌疑人時，口頭即會告知權利事項，而移送卷證內必
    附有權利事項告知書，以表示承辦該案之員警確有踐行此部
    分程序，然相關規定及往常實務並未要求口頭為權利告知之
    員警在書面上蓋章等語（見原審卷第117頁），足徵上開權
    利事項告知書，乃員警移送卷證內必備之制式化文書，且依
    該文書之內容及製作之目的以觀，固應由實際踐行告知權利
    事項之員警蓋章，惟倘因員警各依所職司詢問、文書製作等
    事務之分工，而疏未由實際告知權利事項之員警蓋章，無非
    亦屬文書製作之瑕疵，要不得遽認未依法踐行告知義務。另
    證人李上元證稱：伊與厲復祥先逮捕丙○○返抵派出所之時
    間約為同日14時10分許等語（見原審卷第88頁），而被告係
    嗣後再由警員李上元、厲復祥駕駛警車載返派出所，互核警
    員李上元詢問被告之時間為同日14時30分許，堪認警員李上
    元於解送被告返抵派出所而告知權利事項之時間，應極為接
    近其詢問被告之時間，是警員李上元未再重複為權利事項之
    告知，亦難指為違法。綜上，警員李上元於97年11月28日14
    時10分後之某時解送被告返抵派出所前，已對被告踐行權利
    告知程序，且旋於14時30分許即開始詢問被告並全程錄音，
    堪認對被告權利告知之效力仍存在，上開權利告知程序雖有
    未及時錄音之瑕疵，然非出於員警之惡意，復依上開譯文內
    容以觀，被告於應答時均以自然之口語回答，語氣流暢未加
    遲疑，更有數度請託員警從輕處理甚且要求關掉錄音機之語
    （見原審卷第58至59頁），顯見其自由意志未受任何外在環
    境或條件之壓制，故依上開說明，被告此部分之供述內容，
    應具有證據能力。
二、又按被告以外之人於偵查中向檢察官所為之陳述，除顯有不
    可信之情況者外，得為證據，刑事訴訟法第159條之1第2項
    定有明文。查證人丙○○於偵查中經具結而為之證述，被告
    及辯護人均未爭執其證據能力、本院亦查無上開證述有何顯
    不可信之情況，故上開證人於偵查中之證述，自有證據能力
    。
三、按被告以外之人於審判外之陳述，雖不符前4條之規定，而
    經當事人於審判程序同意作為證據，法院審酌該言詞陳述或
    書面陳述作成時之情況，認為適當者，亦得為證據，刑事訴
    訟法第159條之5第1項定有明文。本判決以下所引用其餘被
    告以外之人於審判外之言詞或書面陳述，而不符合刑事訴訟
    法第159條之1至之159條之4之規定者，業經本院於審理時當
    庭提示而為合法之調查，檢察官、被告及其辯護人亦未爭執
    各該證據之證據能力（除被告之選任辯護人爭執證人丙○○
    之警詢筆錄無證據能力，本院亦認該警詢筆錄並不符合刑事
    訴訟法第159條之2、之3之例外規定，故認無證據能力），
    本院審酌前開證據作成或取得之狀況，並無違法或不當取證
    之情事，且亦無顯不可信之情況，故認為適當而均得以作為
    本案之證據，先予敘明。
貳、實體之說明：
一、訊據被告乙○○固坦承有於上開時間、地點，交付扣案之第
    一級毒品海洛因1包予丙○○，並收取丙○○交付扣案之現
    金1, 000元之事實，惟矢口否認有何販賣第一級毒品犯行，
    辯稱：當天丙○○因毒癮發作，數度來電請伊幫忙調取毒品
    ，伊最後勉強答應，而向綽號「小林仔」之不詳成年男子拿
    取毒品後轉交予丙○○，且因「小林仔」不接受賒欠款項，
    伊始先行墊付價金。又「小林仔」有向伊表示，如日後再有
    機會跑腿交付毒品海洛因，會給付200元報酬予伊，伊則當
    場拒絕。伊曾在派出所向看管伊採尿之警員丁○○澄清此事
    ，然洪警員表示到法院再向法官說明即可。此次幫丙○○購
    買海洛因，並未從中收取任何代價，本件伊僅係單純幫忙丙○○調貨，並非販賣毒品海洛因云云。惟查：
(一)、被告與丙○○於97年11月28日經由如犯罪事實欄所示之行動
    電話聯繫後，被告遂前往「泰和電子遊藝場」向綽號「小林
    仔」之不詳成年男子取得第一級毒品海洛因1包，並先墊付
    價金1,000元予「小林仔」，嗣被告與丙○○依約在「豐原
    火車站」前碰面，被告交付該第一級毒品海洛因1包予丙○○，丙○○則交付價金1,000元予被告，嗣分別為警查獲等
    情，業據被告坦承在卷，並經證人丙○○：(1)於偵查中證稱
    ：伊與乙○○於早上8點多通話時，即詢問乙○○有無毒品
    海洛因，他說電話中不要講這個，後來就約在「豐原火車站
    」見面，伊拿1,000元給他，他從身上取出1包毒品給伊等語
    （見偵卷第30頁）；(2)於原審審理中證稱：伊與被告係95年
    間同在臺中看守所（應係臺灣臺中監獄臺中分監）執行毒品
    案件時相互認識，被告知悉伊所施用之毒品種類僅有海洛因
    。本件伊於97年11月28日與被告之第1通電話通話中（何人
    撥打給何人伊已忘記），即向被告表示「人不舒服」，因被
    告亦有施用毒品的習慣，故知曉伊意思為毒癮發作，伊並向
    被告詢問手頭有無毒品可賣，被告稱無，嗣後伊又打數通電
    話向被告詢問，但電話中均未提及毒品之種類、重量及價金
    等細節，之後伊按照原本行程搭火車欲北上返回苗栗工作，
    然在火車上被告臨時要求伊在豐原火車站下車，雙方在火車
    站前一手交錢一手交貨等語（見原審卷第82-86頁）。
(二)、此外，並有被告之行動電話門號0000000000號、丙○○之行
    動電話門號0000000000號申請人資料暨雙向通聯紀錄、查獲
    丙○○之現場照片在卷（見偵卷第22至25頁、原審卷第113
    頁）可稽，復有疑似毒品海洛因之白粉1包、現金1,000元、
    被告所有之易利信（Sony Ericsson）廠牌手機1支（含內置
    之門號0000000000號SIM卡1張）扣案可佐（現金部分見偵卷
    第40頁臺灣臺中地方法院檢察署贓證物款收據）。而扣案之
    白粉1包，經送行政院衛生署草屯療養院鑑定結果，確為第
    一級毒品海洛因（驗餘淨重0.091公克，及內含第一級毒品
    海洛因之包裝袋1只），亦有行政院衛生署草屯療養院草療
    鑑字第0971200066號鑑定書附卷（見原審卷第21頁）可參。
    又丙○○為警查獲後經採尿送驗結果，呈嗎啡陽性反應，亦
    有臺中縣警察局豐原分局代號與真實姓名對照表、中山醫學
    大學附設醫院檢驗科藥物檢測中心尿液檢驗報告在卷（見原
    審卷第112、114頁）可按，且其施用毒品部分，亦經原審法
    院於98年1月23日以98年度訴字第240號判處有期徒刑1年在
    案，有該判決書附卷（原審卷第76頁）可參，足見丙○○所
    證伊施用之毒品種類為海洛因，且為警查獲前即有施用毒品
    海洛因乙節屬實。
(三)、證人丙○○雖於偵查中及原審審理時一度證稱：伊與被告碰
    面後，伊先拿1,000元予被告，被告騎乘腳踏車離開，隔幾
    分鐘後才又返回該處將毒品交付伊云云（見偵卷第30頁、原
    審卷第85頁反面），然被告於偵查中及原審均供認：伊與丙○○碰面前，已先向綽號「小林仔」之不詳男子取得毒品海
    洛因，之後與丙○○見面即一手交錢一手交貨等語不諱（見
    偵卷第8頁、原審卷第15頁反面、123頁反面），於本院亦再
    供承：當天伊拿毒品給丙○○，他拿1000元給伊之後，他才
    忽然看到警察，並說警察來了，伊就趕快騎車跑了等語（本
    院卷第56頁），與丙○○偵查中及原審所證不符，且證人李
    上元證稱：當天伊係與同事厲復祥、丁文通徒步前往豐原火
    車站開私人轎車參加柔道集訓，行經火車站前圓環廣場時，
    於相隔5、6公尺之距離，見被告與丙○○一人交錢、一人交
    白粉1包等語明確（見原審卷第87頁），足見證人丙○○該
    部分證詞，要無可採，堪認被告確係先自綽號「小林仔」處
    取得扣案之毒品海洛因1包後，再與丙○○相約在「豐原火
    車站」前碰面，旋即相互交付毒品與價金，方屬事實。另被
    告雖於原審辯稱：案發當天伊與丙○○之第1通電話聯繫，
    係丙○○以行動電話撥打伊住家之市內電話（00-00000000
    ）云云（見原審卷第15頁），惟證人丙○○證稱：伊不知被
    告家中之市內電話號碼為何，伊均係以門號0000000000號行
    動電話撥打被告之行動電話聯絡等語明確（見原審卷第83頁
    反面、86頁），核與卷附被告與丙○○之行動電話門號於98
    年11月28日之雙向通聯紀錄相符（見偵卷第23至25頁），是
    被告此部分辯詞，亦非事實。
(四)、被告雖辯稱：伊僅係單純幫忙丙○○調貨，並非販賣毒品海
    洛因云云。惟查：
  1.被告於97年11月28日14時30分許，接受臺中縣警察局豐原分
    局頂街派出所警員李上元詢問時已坦承：伊只是賺一點工錢
    ，賺個幾百塊錢，伊找不到工作，加減做有零用錢等語不諱
    （見原審卷第59頁），繼於警詢時供稱：「（問：於97年11
    月28日14時30分許，警方與你談話並向你表明有同步錄影錄
    音時，你向警方坦承說是小林仔叫你將海洛因毒品送給丙○○並拿取新台幣1000元後，會給你新台幣200元的走路工，
    你如何解釋？）不用解釋了，與警方所問的一樣無誤，我有
    抽取新台幣200元的走路工」等語明確（見警卷第5頁），而
    經原審受命法官當庭勘驗警詢光碟結果，警詢筆錄所載內容
    與被告所述相符，其中筆錄第4頁部分（即警卷第5頁），警
    察詢問被告有無向綽號「小林仔」之男子收取2百元走路工
    之問題，被告確實表示拿這次毒品是綽號「小林仔」之男子
    給他的走路工，並未強調其有拒絕綽號「小林仔」之男子給
    付報酬或係往後之交易才要向綽號「小林仔」之男子收取，
    且詢問過程中員警因繕打筆錄而有若干空閒等待的時間令被
    告自由陳述，惟被告並未針對此問題予以澄清或另行說明（
    見原審卷第37頁反面），被告並供稱員警均有令其以自由意
    志陳述等語在卷（見原審卷第37頁），參酌被告於同日14
    時30分許由警員李上元先行詢問時，曾再三央求員警「關掉
    錄音」、「出來外面講」、「麻煩簡單處理」，並供稱這樣
    我進去就好幾年了等語（見原審卷第58至59頁），益見其畏
    罪情虛之情表露無遺，顯見其確有不法營利之意圖無訛。
  2.被告初於原審移審訊問時供稱：伊確有於員警製作警詢筆錄
    前之詢問（即同日14時10分許）過程中，向員警表示伊有拒
    絕「小林仔」欲給付報酬之提議云云（見原審卷第16頁），
    惟經原審受命法官於準備程序時為上述勘驗後，被告旋即改
    稱：伊想起來是警詢筆錄製作完畢後始向員警表示云云（見
    原審卷第37頁反面），惟經證人李上元於原審審理中證稱：
    被告並未於警詢後，另針對收取報酬之事有所澄清等語明確
    （見原審卷第87頁反面），被告聞言又改稱：伊是向對伊採
    尿之警員陳述，且非厲復祥云云（同次庭訊原審已傳喚證人
    厲復祥到庭，然因被告當庭表示該對象並非厲復祥，並捨棄
    訊問之，見原審卷第88頁反面），嗣經原審再傳喚頂街派出
    所承辦本案之其餘警員戊○○、丁○○、厲復祥到庭，渠3
    人均證稱並無被告所指欲澄清收取報酬情節之事等語甚詳（
    見原審卷第118頁反面、119頁、120頁）。被告固辯稱：當
    天伊確有向在廁所內看管伊解尿之警員丁○○澄清云云（見
    原審卷第119頁反面），然證人丁○○則證稱：當天伊僅負
    責警詢筆錄之紀錄，採尿則由同事厲復祥負責等語（見原審
    卷第119頁），證人厲復祥亦證稱：當天由伊負責對被告採
    尿，是被告帶著集尿之空瓶單獨進入廁所解尿，伊則在廁所
    外等候，整個過程丁○○均未參與等語明確（見原審卷第
    120 頁），並有證人厲復祥庭呈之採尿檢體對照及監管紀錄
    表附卷（見原審卷第131頁）可憑，足徵被告此部分辯解反
    覆不一，且每見證據對己不利即再翻異前詞，而經查均與事
    實不符，堪認其此部分辯解為飾卸之詞，委無可採。
  3.按以營利之意圖交付毒品，而收取對價之行為，觸犯販賣毒
    品罪；若無營利之意圖，僅基於幫助施用毒品者取得供施用
    毒品之目的，而出面代購，或共同合資購買並分攤價金及分
    受毒品，則為施用毒品罪之幫助犯，兩者行為互殊，且異其
    處罰（最高法院95年度台上字第6888號判決要旨參照）。又
    現行刑法關於正犯、從犯之區別，係以其主觀之犯意及客觀
    之犯行為標準，凡以自己犯罪之意思而參與犯罪，無論其所
    參與者是否係犯罪構成要件之行為，皆為正犯，其以幫助他
    人犯罪之意思而參與犯罪，其所參與者，苟係犯罪構成要件
    之行為，亦為正犯，必以幫助他人犯罪之意思而參與犯罪，
    其所參與者又為犯罪構成要件以外之行為，始為從犯。故共
    同實施犯罪行為之人，在合同意思範圍以內，各自分擔犯罪
    行為之一部，相互利用他人之行為，以達其犯罪之目的者，
    即應對於全部所發生之結果，共同負責（最高法院92年度台
    上字第5407號判決意旨參照）。申言之，所謂販賣毒品行為
    ，係指以營利為目的，有償將毒品購入或賣出，有一於此，
    犯罪即為完成，故交付毒品與收取價金，均屬販賣毒品之犯
    罪構成要件行為。而「受託代購毒品」與「販賣毒品」之外
    觀表現，雖均有「交貨取款」之動作，然倘行為人主觀上基
    於營利意圖，自與提供毒品之貨主間具有共同正犯關係，要
    非僅為「受託代購」至明。經查：
  (1)被告於原審移審訊問時已供稱：伊雖於電話中答應丙○○要
    幫忙調毒品，然雙方並未提及毒品海洛因之數量及價格（見
    原審卷第15頁反面、16頁），核與證人丙○○於原審證述之
    情節相符（見原審卷第83頁），是被告與丙○○於電話聯繫
    時，並未提及毒品海洛因之數量、價格乙情，即堪認定。被
    告雖數度改稱：「我有問丙○○身上有多少錢，丙○○稱3
    、4千元」、「電話中丙○○有說500元或1,000元之毒品都
    好」（均見原審卷第16頁）、「是丙○○反問我身上有多少
    錢」（見原審卷第123頁）云云，然所述不僅反覆不一，且
    屢於原審質疑此與「受託代購」之情節不符時，旋即翻異前
    供，顯係臨訟虛捏之詞，均無可採。是被告固因過去之情誼
    而知悉丙○○洽購之毒品種類為海洛因，然雙方並未言明重
    量及價格，要與「受託代購」者對毒品交易內容並無主導權
    ，僅係單純被動地依購毒者所需之條件並收取價金後，再無
    償受託將價金交付熟識之毒販，嗣取得毒品轉交委託人之情
    形有別。況被告本身已屬經濟拮据者，倘非貪圖代為交付毒
    品可從中賺取報酬，在未知丙○○欲購買之價格多寡之前，
    又豈有自掏腰包代墊價金，反使自己陷於負債窘境之理？益
    見被告在電話中應允丙○○時，已萌生藉機圖取利益之念頭
    ，嗣與綽號「小林仔」之不詳成年男子碰面後確定可從中賺
    取報酬，主觀上乃基於營利之意圖，而客觀上復實行「交付
    毒品」之構成要件行為，自屬販賣第一級毒品之共同正犯甚
    明。
  (2)另販賣毒品海洛因係罪刑甚重之違法行為，非可公然為之，
    且毒品海洛因亦無公定價格，販毒者可任意分裝增減分量，
    且每次買賣之價格、數量，亦隨時依雙方之關係深淺、資力
    、需求量、對行情之認知、來源是否充裕、查緝是否嚴緊、
    購買者被查獲時供述購買對象之可能風險之評估等因素，而
    異其標準，並於交易過程機動調整，非可一概論之，從而毒
    販所獲取之淨利（即售價扣除進價成本），除非經查獲毒販
    坦承犯行，又可知確切之價格、數量外，諉難察得精確之數
    額。況近年來因毒品之濫用，危害國民健康與社會安定日益
    嚴重，檢警機關對於販賣毒品之犯罪行為，無不嚴加查緝，
    各傳播媒體對於政府大力掃毒之決心亦再三報導，已使毒品
    不易取得且量微價高，是販賣毒品行為倘非有利可圖，當無
    令人一再鋌而走險之理，且販賣者從價差或量差中牟利，方
    式雖異，惟其行為在意圖營利則屬同一，參以本件綽號「小
    林仔」之不詳成年男子與丙○○間毫不相識，其並非至愚，
    豈有甘冒重典，悉依販入之相同價格或數量轉售而毫無利潤
    可圖之理，而被告自承自出監後經濟無依，當天主動撥打電
    話予丙○○之目的亦是為求工作賺錢之機會，是倘非貪圖牟
    取些許利益，又豈會甘冒風險為他人出面交付毒品？故被告
    與綽號「小林仔」之不詳成年男子顯係共同基於意圖營利之
    犯意聯絡，而從事販賣毒品海洛因之行為，亦臻無疑。
  (3)被告否認已收取「小林仔」所交付之200元報酬，而查：
    、被告於97年11月28日14時30分許，接受臺中縣警察局豐原
    分局頂街派出所警員李上元詢問時係供承：伊只是賺一點工
    錢，賺個幾百塊錢，伊找不到工作，加減做有零用錢等語（
    見原審卷第59頁），繼而於警詢時供稱：「（問：於97年11
    月28日14時30分許，警方與你談話並向你表明有同步錄影錄
    音時，你向警方坦承說是小林仔叫你將海洛因毒品送給丙○○並拿取新台幣1000元後，會給你新台幣200元的走路工，
    你如何解釋？）不用解釋了，與警方所問的一樣無誤，我有
    抽取新台幣200元的走路工」等語明確（見警卷第5頁），而
    經原審受命法官當庭勘驗警詢光碟結果，警詢筆錄所載內容
    與被告所述相符，顯見被告並未自白在交付海洛因予丙○○
    之前，「已先實際取得」小林仔所交付之200元報酬，且參
    諸被告當時既尚未交付毒品予丙○○，其負責之工作既尚未
    完成，則小林仔又何以會先支付200元報酬予被告？此亦不
    合情理。、被告辯稱：當天出門時，伊身上剛好有1,
    200元，先支出1,000元幫丙○○墊付毒品價金，嗣於警局時
    伊母親再交給伊500元等語（見原審卷第15頁反面），被告
    所稱隨身攜帶之1,200元扣除遭扣案之1,000元，所餘金額為
    200元，加上其母親所交付之500元，金額應為700元，惟查
    ，被告於為警查獲後，經檢察官聲請羈押獲准而解送臺灣臺
    中看守所時，隨身攜帶之現金為775元，有臺灣臺中看守所
    98年2月12日中所總字第0980000623號函所附保管金分戶卡
    在卷（見原審卷第40、41頁）可參，此金額與其所稱之金額
    亦未完全相符，難謂被告確已收取小林仔所交付之200元報
    酬。
(五)、綜上所述，被告應尚未實際自小林仔之不詳成年男子處取得
    其負責交付毒品予丙○○之報酬，惟其確有不法營利之意圖
    ，則堪認定。被告否認犯行所辯，應係畏罪卸責之詞，不足
    採信。本件事證明確，被告與「小林仔」共同販賣第一級毒
    品海洛因之犯行，洵堪認定。
二、論罪科刑：
  (一)查海洛因屬毒品危害防制條例第2條第2項第1款所定之第一
    級毒品，不得販賣，核被告所為，係犯毒品危害防制條例第
    4條第1項之販賣第一級毒品罪。檢察官雖認被告係犯藥事法
    第83條第1項之牙保禁藥罪，惟按藥事法所稱禁藥，係經中
    央衛生主管機關明令公告禁止製造、調劑、輸入、輸出、販
    賣或陳列之毒害藥品，藥事法第22條第1項第1款定有明文。
    而「海洛因（Heroin）」成分，屬藥事法第6條所稱之藥品
    ，截至目前為止尚未經中央衛生主管機關即行政院衛生署列
    屬同法第22條第1項第1款所稱「毒害藥品」之禁藥，且該成
    分為禁止醫療使用之麻醉藥品，截至目前為止該署亦未曾核
    准含有該成分之藥品許可證在案，此有行政院衛生署98 年3
    月17日衛署藥字第0980004982號函暨所附歷年公告禁藥明細
    表附卷（見原審卷第98至102頁）足憑，是檢察官上開論引
    法條顯有違誤，惟法院在起訴犯罪事實同一性之範圍，不受
    起訴法條之拘束，得自由認定事實適用法律。又由於犯罪乃
    侵害法益之行為，犯罪事實自屬侵害性之社會事實，亦即刑
    法加以定型化之構成要件事實，故此所謂「同一性」，應以
    侵害行為之內容是否雷同，犯罪構成要件是否具有共通性為
    準。查檢察官起訴之社會事實係被告牙保屬禁藥之海洛因，
    而本院審理後認被告係販賣毒品海洛因，皆以海洛因為客體
    ，其基本社會事實同一，自應由本院變更起訴法條（最高法
    院97年度台上字第3640號判決意旨參照）。被告因販賣而持
    有第一級毒品海洛因之低度行為，為販賣之高度行為所吸收
    ，不另論罪。被告與綽號「小林仔」之不詳成年男子就本件
    犯行間，有犯意聯絡及行為分擔，為共同正犯。再被告有如
    犯罪事實欄所載前科，甫於97年11月3日縮短刑期執行完畢
    ，有臺灣高等法院被告前案記錄表在卷可參，其受有期徒刑
    之執行完畢後，5年以內故意再犯本件有期徒刑以上之罪，
    為累犯，除本罪之法定本刑為死刑、無期徒刑部分依法不得
    加重外，就併科之罰金刑部分，應依刑法第47條第1項規定
    ，加重其刑。復按刑法第59條規定犯罪之情狀可憫恕者，得
    酌量減輕其刑，其所謂「犯罪之情狀」，與同法第57條規定
    科刑時應審酌之一切情狀，並非有截然不同之領域，於裁判
    上酌減其刑時，應就犯罪一切情狀（包括第57條所列舉之10
    款事項），予以全盤考量，審酌其犯罪有無可憫恕之事由（
    即有無特殊之原因與環境，在客觀上足以引起一般同情，以
    及宣告法定低度刑，是否猶嫌過重等等），以為判斷，最高
    法院95年度台上字第6157號判決意旨參照。而毒品危害防制
    條例第4條第1項之罪，其法定刑為「死刑、無期徒刑」，刑
    度甚重，然同為販賣第一級毒品之人，其原因動機不一，犯
    罪情節未必盡同，或有大盤毒梟者，亦有中、小盤之分，甚
    或僅止於吸毒者友儕間為求互通有無之情形亦所在多有，其
    販賣行為所造成危害社會之程度自屬有異，法律科處此類犯
    罪，所設之法定最低本刑卻不可謂不重。為達懲儆被告，並
    可達防衛社會之目的者，自非不可依客觀之犯行與主觀之惡
    性二者加以考量其情狀，是否有可憫恕之處，適用刑法第59
    條之規定酌量減輕其刑，期使個案裁判之量刑，能斟酌至當
    ，符合比例原則。本件被告販賣第一級毒品之對象僅有1人
    ，販賣毒品所得為1,000元，被告且尚未實際獲利，較諸長
    期以販毒營生之集團或大盤毒梟而言，顯屬小額之零星販賣
    ，對社會治安之危害，自非達罪無可赦之嚴重程度，倘對其
    科處上揭法定最低本刑，實屬情輕法重，衡其犯罪情狀在客
    觀上顯非不可憫恕，縱量處法定最低刑度之刑，仍嫌過重，
    爰依刑法第59條之規定，就其所犯販賣第一級毒品罪部分，
    予以酌量減輕其刑，並就加重之部分，依法先加後減之。
  (二)原審認被告罪證明確，予以論罪科刑，固非無見，惟查：原
    審認被告與綽號「小林仔」之不詳成年男子，共同販賣1,00
    0元之第一級毒品海洛因1包予丙○○，並由乙○○負責將海
    洛因交付丙○○，而價金則由乙○○先行墊付後再向丙○○
    收取，乙○○並因而獲取出面交付毒品之報酬200元，惟卻
    未對此部分報酬亦予宣告沒收，與毒品危害防制條例第19條
    第1項採義務收沒之規定不符，且若「小林仔」已將扣案之
    海洛因以800元之價格（即1000元扣除200元報酬）出售予被
    告，再由被告販賣予丙○○，則本件似應是被告單獨販賣海
    洛因予丙○○，而非與「小林仔」共同販賣海洛因，則原審
    認被告係與「小林仔」共同販賣海洛因，亦有未洽。本院則
    依現存證據，認被告係與「小林仔」共同基於販賣第一級毒
    品海洛因之犯意聯絡，由「小林仔」提供海洛因，由被告負
    責交付海洛因，惟為防被告私吞，遂由被告先墊付1000元予
    「小林仔」，待被告收取丙○○所交付之1000元價款後，再
    由「小林仔」交付報酬予被告，惟被告於甫取得丙○○所交
    付之1000元價款後不久，即為警逮捕，則被告顯尚未收取該
    交付毒品之報酬，自無庸對此部分報酬予以諭知沒收。被告
    上訴意旨，以否認犯行，指摘原判決不當，雖無理由，惟原
    判決既有上開可議之處，自應由本院將原判決撤銷改判。
  (三)爰審酌被告為圖一己私利，與人共同販賣毒品海洛因，所為
    助長施用毒品成癮之惡習，戕害他人身心健康，對社會治安
    亦有危害，惟本件被告販賣之毒品數量非鉅，對象僅1人，
    且為其認識之友人，惡性尚非甚重，及其犯罪後之態度等一
    切情狀，量處如主文第2項所示之刑。末按刑罰法令關於沒
    收之規定，兼採職權沒收主義與義務沒收主義。職權沒收，
    係指法院就屬於被告所有，供犯罪所用、預備所用或因犯罪
    所得之物，仍得本於職權斟酌是否宣告沒收，例如刑法第38
    條第1項第2款、第3款、第3項前段等規定屬之。義務沒收，
    則又可分為絕對義務沒收與相對義務沒收。前者指凡法條有
    ：「不問屬於犯人與否，沒收之」之特別規定者屬之，法院
    就此等物品是否宣告沒收，無斟酌餘地，除已證明滅失者外
    ，不問屬於犯人與否或有無查扣，均應宣告沒收，例如刑法
    第38條第1項第1款、第2項、毒品危害防制條例第18條第1項
    前段等規定屬之；後者則係指供犯罪所用、預備所用或因犯
    罪所得，以屬於被告所有者為限，始應予以沒收，例如毒品
    危害防制條例第19條第1項前段是。又沒收物之執行完畢與
    沒收物之不存在，並非一事，因犯罪依法必須沒收之物，雖
    已於共犯中之確定判決諭知沒收並已執行完畢，對於其他共
    犯判決，仍應宣告沒收；次按共同正犯犯罪所得之財物為現
    金時，因共同正犯應就全部犯罪結果負其責任，而合併計算
    犯罪所得，且於全部或一部不能沒收時，以其財產抵償之，
    但為避免執行時發生重複沒收、抵償之情形，故各共同正犯
    之間係採「連帶沒收主義」，於裁判時應諭知被告共同犯罪
    所得之財物應與其他共同正犯「連帶沒收之」，不得就全體
    共同正犯之總所得，對各該共同正犯分別重複諭知沒收（最
    高法院96年度台上字第7069號、94年度台上字第1017號、95
    年度台上字第6482號判決要旨參照）。本件扣案之第一級毒
    品海洛因1包（驗餘淨重為0.091公克；而內含海洛因之包裝
    袋1只，因與殘留之毒品殘渣難以析離，亦應整體視為毒品
    ），雖於丙○○施用毒品案件即原審法院98年度訴字第240
    號判決業經宣告沒收銷燬（見原審卷第76頁），惟既屬本案
    被告所販賣之毒品，仍應依法宣告沒收銷燬之（至因鑑驗而
    滅失之毒品海洛因則不宣告沒收銷燬）。又共同正犯係採就
    全部犯罪結果負責之「責任共同」原則，故關於本件之販賣
    毒品所得，自為丙○○購買毒品所支出之對價1,000元。故
    扣案之現金1,000元，為被告與綽號「小林仔」之不詳成年
    男子共同販賣第一級毒品之犯罪所得，應依毒品危害防制條
    例第19條第1項規定，宣告連帶沒收。扣案之易利信（Sony
    Ericsson）廠牌手機1支（含內置之行動電話門號000000000
    0號SIM卡1張），為被告所有，且係供其與丙○○聯絡交付
    毒品之工具，業據被告供認在卷，應依毒品危害防制條例第
    19條第1項規定宣告沒收。而上開現金1000元及手機（含SIM
    卡）均經扣案，自無不能沒收而有以財產抵償、追徵價格之
    問題，附此敘明。
據上論斷，應依刑事訴訟法第369條第1項、第364條第1項、第29
9條第1項前段、第300條，毒品危害防制條例第4條第1項、第18
條第1項前段、第19條第1項，刑法第11條、第28條、第47條第1
項、第59條，判決如主文。
本案經檢察官甲○到庭執行職務。
中    華    民    國    98    年    8     月    18    日
            刑事第十庭  審判長法  官  林  照  明
                              法  官  蔡  名  曜
                              法  官  郭  瑞  祥
以上正本證明與原本無異。
如不服本判決應於收受送達後十日內向本院提出上訴書狀，其未
敘述上訴之理由者，並得於提起上訴後十日內向本院補提理由書
（均須按他造當事人之人數附繕本）「切勿逕送上級法院」。
                              書記官  李  妍  嬅
中    華    民    國    98    年    8     月    18    日
附錄本案論罪法條：
毒品危害防制條例第4條第1項
製造、運輸、販賣第一級毒品者，處死刑或無期徒刑；處無期徒
刑者，得併科新臺幣1 千萬元以下罰金。


司法院資訊處製作；財團法人民間司法改革基金會備份。
